【裁判字號】    97,上,59
【裁判日期】    980825
【裁判案由】    返還不當得利
【裁判全文】
臺灣高等法院臺南分院民事判決  97年度上字第59號
上  訴  人  甲○○
訴訟代理人  焦文城  律師
被 上訴 人  乙○○
訴訟代理人  丙○○
上列當事人間請求返還不當得利事件，上訴人對於中華民國九十
七年一月十八日臺灣臺南地方法院所為第一審判決（九十六年度
訴字第二二０號）提起上訴，本院於九十八年八月十一日言詞辯
論終結，判決如下：
    主  文
原判決廢棄。
被上訴人應給付上訴人美金壹拾參萬壹仟零貳拾元，及自民國九
十六年三月十七日起至清償日止，按年息百分之五計算之利息。
本判決於上訴人以新台幣壹佰肆拾萬元為被上訴人供擔保後，得
假執行，但被上訴人於假執行前以新台幣肆佰貳拾萬元為上訴人
供擔保後，得免為假執行。
第一、二審訴訟費用由被上訴人負擔。
    事  實
甲、上訴人方面：
一、聲明：(一)原判決廢棄。(二)上開廢棄部分，被上訴人應給付上
    訴人美金十三萬一千零二十元及自起訴狀繕本送達翌日起至
    清償日止，按年息百分之五計算之利息。
二、陳述：除與原判決記載相同者引用之外，補稱：
  (一)原判決以雙方不爭執系爭美金款項，係台灣達邦公司有權決
    定之人，對被上訴人之工作指示代為結匯，經由Rollerstar
    公司匯入被上訴人帳戶，逕認系爭美金為達邦公司基於被上
    訴人執行工作之需要而匯入，被上訴人係基於職務上行為保
    管系爭金錢，實嫌率斷。
  (二)查上訴人雖具有達邦公司之負責人身分，惟此筆款項係上訴
    人個人指示匯入，但並非指系爭款項係達邦公司公務上交予
    被上訴人於職務上持有。
  (三)原審判決固依上訴人提出之Rollerstar公司出具之證明書，
    認定上開資金來源係Rollerstar公司所有，出借予上訴人，
    但以「我國社會常情及公司經營現況」，公司負責人為公司
    籌措公司所需金錢之情形頗為常見，認定系爭款項已匯入身
    為達邦公司員工之被上訴人銀行帳戶內，即屬達邦公司所有
    ，上訴人只能向達邦公司請求為斷。惟查：
    (1)被上訴人追隨上訴人時間已久，為上訴人處理私務或個人
      投資，亦屬人之常情，系爭美金款項匯入被上訴人帳戶之
      原由，係為達邦公司或上訴人個人之可能性均不能排除。
    (2)若如原審判決所認定上訴人個人為達邦公司籌資，則在未
      支出之際，即委託被上訴人保管之期間，亦屬達邦公司取
      得，已產生債權，果若如此，致產生利息，實與一般公司
      運作情形不合甚明。況產生債權，達邦公司會計勢必應於
      帳冊上記載負有債務，此與上訴人身為達邦公司負責人所
      知之公司財務記錄，不相符合。
    (3)系爭美金，綜合Rollerstar出具之證明書，及達邦公司之
      財務狀況，自以上訴人向Rollerstar公司借款並指示匯交
      被上訴人為上訴人保管，較屬可採。
  (四)原審認可依不當得利返還請求權或委任關係請求被上訴人返
    還系爭美金者係達邦公司。查：
    (1)指示Rollerstar公司匯款之人，係上訴人。是本案應探究
      者，為上訴人係為達邦公司，或自己指示匯款。
    (2)達邦公司並未記載有向上訴人借款美金19萬元，應認為系
      爭美金係上訴人所有，此一保管金錢並依上訴人指示運用
      款項之法律關係，係在兩造之間。縱認兩造間無委任關係
      ，得請求不當得利返還者仍係上訴人。
    (3)退步言，縱以原審判決所採係達邦公司委任被上訴人，係
      依據被上訴人係達邦公司之員工，但我國民法關於委任關
      係亦有「複委任」之相關規定，民法第五三九條：「受任
      人使第三人代為處理委任事務者，委任人對於該第三人關
      於委任事務之履行，有直接請求權。」是在委任關係存在
      時或終止後，委任人均得直接向受任人請求。縱原審判決
      認達邦公司委任被上訴人，但亦不能排斥係上訴人所為之
      指示，再由達邦公司委請被上訴人處理，是本案之重點應
      在資金係屬上訴人所有乙節。
三、證據：援用原審所提證據。
乙、被上訴人方面：
一、聲明：求為判決：駁回上訴。
二、陳述：除與原判決記載相同者引用之外，補稱：
  (一)否認與上訴人個人有何僱傭或委任關係，未曾代上訴人處理
    私務或個人投資事項。
  (二)Rollerstar公司係未經我國核准設立之境外公司，上訴人身
    兼達邦、複達、荷達、河達公司、大陸黃龍、新加坡河達公
    司之負責人，理應知悉未經核准設立不得以公司名義經營業
    務，否則有觸犯公司法第十五、十七、十九條、銀行法、所
    得稅法之規定。
  (三)系爭美金，其來源為Rollerstar公司，與上訴人或達邦公司
    無關，達邦公司沒有投資Rollerstar公司，Rollerstar公司
    ，係未經我國核准設立之境外公司，系爭款項乃係被上訴人
    擔任大陸黃龍公司總經理職務所執掌之金錢。被上訴人雖係
    由達邦公司派駐大陸黃龍公司任總經理，惟被上訴人與達邦
    公司間，並無簽訂任何有關Rollerstar公司所匯系爭美金款
    項之特殊委任契約，大陸黃龍公司與達邦公司間，並非實質
    上主從分公司關係，為資金各自獨立之公司，系爭美金款項
    與台灣達邦公司無關，不論上訴人或達邦公司，對本案皆為
    不適任之當事人。
  (四)台灣達邦公司之最大股東係鄭郁芬，鄭郁芬與家人共占公司
    五分之四股權，該公司之幕後老闆係鄭郁芬，被上訴人當初
    實際上係藉達邦公司之名義派往大陸黃龍公司任職。其自九
    十年起一直任職黃龍公司，未曾提供勞務給達邦公司。
  (五)黃龍公司之金錢均係由Rollerstar公司匯入，若係公司使用
    ，會匯入公司帳戶，若係額外業務費用，則匯入我私人之帳
    戶，作為黃龍公司與武陵公司之業務費用。
三、證據：除援用原審所提證據外，補提出黃龍公司人事公告、
    大陸幹部、返台申請表、人事公告、台胞出入境資料等、達
    邦公司變更登記表為證。
    理  由
一、上訴人主張，其係達邦國際有限公司（下稱達邦公司）、大
    陸黃龍運動器材有限公司（下稱大陸黃龍公司）之負責人，
    因大陸地區對於外商及台商限制甚多，且上訴人無法常駐大
    陸親自管理，為業務之順利進行，乃從台灣徵選人員派至大
    陸。被上訴人與上訴人夫妻相識多年，民國九十年間，由達
    邦公司僱用，派至大陸黃龍公司任職經理，嗣調任總經理，
    因相互熟識，上訴人或上訴人之配偶亦會委託被上訴人處理
    上訴人其他之大陸事務，九十五年六月起至十二月間，上訴
    人因大陸其他工廠資金週轉及擬投資設立中山市長河運動器
    材有限公司，需驗資等原因，乃經由Rollerstar公司陸續匯
    給被上訴人四筆美金，共計十九萬元，扣除銀行手續費後，
    實際匯入為十八萬九千九百二十元，請其代為結匯成人民幣
    後辦理指示之事宜，被上訴人於受委任後，依約應提領結匯
    成人民幣後存入鄭郁芬在中國銀行三角支行開設之帳戶，然
    後再依上訴人或上訴人之妻之指示提領、支用，被上訴人於
    上開美金匯入後，即結匯存入鄭郁芬銀行帳號，其金額人民
    幣四十六萬二千三百二十一元（即美金五萬八千九百元），
    尚有十三萬一千零二十元美金未動支，因被上訴人已經達邦
    公司終止勞動契約返回台灣，無法再執行上訴人指示之事項
    ，爰再以起訴狀之送達再次表明終止兩造之委任關係之旨，
    兩造之委任關係既已終止，被上訴人即應返還上開美金，爰
    依民法第一百七十九條及委任契約之法律關係，請求被上訴
    人如數返還並加計法定遲延利息等語。
二、被上訴人則以；伊在台灣受達邦公司僱用，派往大陸黃龍公
    司擔任總經理，九十六年十月間，無故被終止勞動契約，系
    爭美金係由Rollerstar公司匯入其私人帳戶內，作為黃龍公
    司之業務費用，Rollerstar公司之負責人為上訴人之妻鄭郁
    芬，系爭美金係由達邦公司上級之工作指示，結匯匯入鄭郁
    芬在大陸之中國銀行三角支行之帳戶，伊從未受上訴人個人
    之委任處理其在大陸之私務或投資事項等語，資為抗辯。
三、本件兩造對於(一)被上訴人於九十年間受台灣達邦公司之僱用
    ，至大陸黃龍公司擔任總經理，台灣達邦公司之負責人係上
    訴人。(二)系爭美金十三萬一千零二十元，係由台灣達邦公司
    有權決定之人對被上訴人之工作指示代為結匯，經Rollerst
    ar公司匯入被上訴人設於大陸之中國銀行三角支行之帳戶內
    之事實，互不爭執，並有大陸匯出匯款申請書四張、鄭郁芬
    中國銀行三角支行帳戶影本五紙、黃龍公司人事公告三張為
    證（原審卷第九至十八頁、二十五至二十八頁），堪信為真
    實。茲上訴人主張，系爭款項係其個人委託被上訴人處理，
    兩造間已終止委任關係，被上訴人應返還該款項，被上訴人
    則否認上訴人之主張，並以前開情詞置辯，是本件應審究者
    ，乃(一)系爭款項之匯款原因關係存在於何人？(二)被上訴人可
    否動支系爭款項作為黃龍公司之業務費用？(三)兩造間有無存
    在委任關係？是否已終止關係？
四、經查：
  (一)本件兩造均係居住於台灣地區之人民，依台灣地區與大陸地
    區人民關係條例第一條前段之意旨，本件應適用我國現行相
    關法律之規定，並無上開條例之適用。又本件上訴人依不當
    得利或委任關係，請求被上訴人返還系爭款項，被上訴人之
    住所地在台南市，有戶籍謄本可稽（見原審卷第六十二頁）
    ，依民事訴訟法第一條前段之規定，原審有管轄權，核先說
    明。
  (二)查：
    (1)被上訴人於原審已自認係由上訴人擔任負責人之達邦公司
      僱用，派駐大陸黃龍公司擔任總經理（見原審卷第二十四
      頁反面），而達邦公司係有限公司，依公司法第八條之規
      定，其負責人係董事，達邦公司之董事係上訴人，有被上
      訴人提出之達邦公司變更登記表可按（見本院卷第九十一
      頁），被上訴人於本院審理時，先則稱係受公司股權占五
      分之四之實際幕後老闆鄭郁芬僱用，藉達邦公司之名義派
      往大陸黃龍公司任職（見本院卷第一０七頁），嗣後又改
      稱係Rollerstar公司負責人鄭郁芬之僱用，與達邦公司無
      關（見本院卷第一六一頁），其於本院先後陳述，既與上
      開登記資料不符（負責人應係上訴人），且與其於原審之
      陳述相互矛盾，再參酌其於原審提出其個人九十四、九十
      五年各類所得扣繳憑單（見原審卷第四十頁），扣繳義務
      人係「達邦公司、甲○○」，其所提出九十六年一月九日
      之終止契約通知書函，亦由上訴人具名，分列為達邦公司
      、中山黃龍公司之負責人（見原審卷第三十頁），被上訴
      人復未提出其他證據，於本院改稱係Rollerstar公司之負
      責人鄭郁芬之僱用，與達邦公司無關各節，即非事實，並
      無可採。
    (2)系爭美金十三萬一千零二十元，係由台灣達邦公司有權決
      定之人，對被上訴人之工作指示代為結匯，經Rollerstar
      公司匯入被上訴人在大陸中國銀行三角支行之帳戶之事實
      ，係屬兩造互不爭執之事項（見原審卷第一一八頁反面，
      第一二四頁）。達邦公司之負責人係上訴人，已如前段所
      述，上訴人既係達邦公司之負責人，自屬有權決定之人，
      則上訴人主張，系爭匯款係其指示匯入被上訴人上開帳戶
      內，自屬可採。
    (3)又Rollerstar公司，並非依我國公司法成立之公司，係屬
      境外公司，該公司之負責人係鄭郁芬，經被上訴人多次陳
      明（見原審卷第二十三頁反面、第七十四、八十八、一三
      ０頁、本院卷第一六０、一六五頁）。該公司之負責人鄭
      郁芬已出具證明書，證明其公司匯入被上訴人上開大陸之
      帳戶內之系爭美金，係該公司借予上訴人個人，並依上訴
      人指示匯給被上訴人，此有證明書可按（見原審卷第八十
      一頁）。系爭證明書固係私文書，但已經台灣台北地方法
      院所屬民間公證人趙原孫認證在案，此觀該文書之下方有
      該公證人之認證章即明。按私文書經本人簽名或有公證人
      之認證者，推定為真正，民事訴訟法第三百五十八條第一
      項前段著有明文。被上訴人既未能舉證證明該文書係屬偽
      造，其空言否認該私文書之真正，自無可採。則該文書係
      屬真正，即具有形式上證據力。參酌上訴人與鄭郁芬係夫
      妻，Rollerstar公司，既係由鄭郁芬擔任負責人，則上訴
      人亦必與該公司有密切關係，上訴人係國內外多家公司之
      負責人，因業務上需要，向他人調借款項週轉，即屬事業
      經營之常事，是該文書之「甲○○向本公司借款」之記載
      ，應屬事實，堪以認定。被上訴人抗辯，公司資金不得借
      貸與個人云云，借貸無效或應受相關規章處罰云云，因Ro
      llerstar公司，並未依我國公司法申請認許，此為其堅決
      主張，依公司法第三百七十條、第三百七十一條規定，不
      能認係我國公司法規定之外國公司，更非依我國公司法設
      立之公司，自不受我國公司法或相關金融法規之規範或拘
      束，且縱有違反規定，亦屬行政處罰之問題，與私法上之
      借貸關係之是否成立、生效無，被上訴人此部分抗辯，
      即無可採。
    (4)本件匯款係作何用途，被上訴人主張係為「運用於黃龍公
      司總經理職務所需業務費用」，但上訴人則主張，因大陸
      工廠資金週轉及其個人擬投資設立中山市長河運動器材有
      限公司（下稱中山長河公司）匯入，兩造因而就匯款用途
      無法達成協議（見原審卷第一二四頁）。查：
      依上訴人於原審提出之電子郵件多件、匯出匯款申請書
        顯示，被上訴人曾處理中山長河公司之驗資事務，要求
        匯入美金六萬元（見原審卷第七至九頁），此部分事務
        ，顯非其擔任大陸黃龍公司總經理之原有業務，再者被
        上訴人於原審曾陳稱最後一筆美金（即五萬元），其不
        知道用途（見原審卷第六十七頁），若如其主張，該匯
        款係作為黃龍公司之業務費用，其豈有不知此筆巨額款
        項用途之理？
      再參酌其曾委任德誠聯合法律事務所之律師，發函給上
        訴人之委任之律師，函中提及：「有意歸還黃龍公司之
        印章、武陵公司財務章、甲○○、鄭郁芬印章四枚」（
        見原審卷第三十八頁），被上訴人既非武陵公司之人員
        ，何以持有該公司之財務章？
      系爭款項匯入之戶頭，係被上訴人之個人帳戶，並非黃
        龍公司之專用帳戶，依其於本院之陳述：「我是黃龍公
        司之總經理，負責處理黃龍公司與武陵公司二個廠之業
        務，所有廠務事務費用，都是Rollerstar公司匯入公司
        帳戶內，如果是我額外的業務費用會匯入我私人的帳戶
        ，作為黃龍公司的業務費用」（見本院卷第一七一至一
        七二頁）。被上訴人既係黃龍公司之總經理，為何處理
        武陵公司之事務？依其所述，如係廠務事務費用都是匯
        入公司帳戶內，本件匯款卻係匯入其私人帳戶內，顯見
        系爭匯款並非黃龍公司之事務費用，又既屬公司之總經
        理，當然係處理公司之相關事務而已，何來額外之業務
        之可言。是被上訴人所謂額外事務，當係因多年以來，
        在上訴人擔任負責人之公司任職，雙方相熟並有相當信
        賴關係。而上訴人個人因積極在大陸投資設廠，又擔任
        多家相同業務之公司之負責人，且事務繁忙分身乏術，
        而台灣公司企業，大都屬家族性公司，公司負責人常有
        公私糾結不分之情形，是上訴人因與被上訴人相熟，乃
        將其個人之投資事項或黃龍公司以外之其他大陸地區事
        務，委由或指示上訴人處理，亦屬符合事理，綜合以上
        各項種事實觀之，上訴人主張，其因個人投資大陸中山
        長河公司之資金問題，或其他事項，其個人曾委託被上
        訴人處理私人事務一節，尚堪採信。
      被上訴人雖抗辯系爭款項係作為營運黃龍公司之業務費
        用，其係總經理，有權處理云云，惟查：其於本院已陳
        述，如果係額外之業務費用，匯入我私人帳戶，廠務費
        用都匯入公司帳戶內，系爭匯款既係匯入被上訴人之私
        人帳戶，自不能認係黃龍公司之事務費用，被上訴人於
        原審曾於九十六年三月三十日具狀陳明：「上開款項係
        達邦公司上級之工作指示匯入，因部分匯款之細目有爭
        議，目前尚未動用款項」等語（見原審卷第二十四頁）
        ，其所指之上級工作指示，被上訴人既係總經理，則其
        所指上級，當然係指公司負責人，是所謂上級應係指上
        訴人，堪以認定。又九十六年五月八日原審審理時，被
        上訴人之代理人陳明「後面三筆款項未動用（按即十三
        萬元），最後一筆款項五萬美金不知道用途」等語（見
        原審卷第六十六至六十七頁）。而依上訴人所提出之大
        陸地區廣東省中山市人民法院財產保全告知書之記載，
        該法院於二００七年五月三十日凍結被上訴人之上開帳
        戶，戶內僅有人民幣四元，美金五五．一八元（見本院
        卷第三十八頁），系爭十三萬多元美金已被提領，則系
        爭匯款應係於九十六年五月以後始提領，堪以認定。而
        被上訴人於原審已自承，上訴人於九十五年十二月二十
        日，任用薛延德擔任大陸黃龍公司之總經理，同年月二
        十三日公告其於十二月二十日離職，九十六年一月九日
        片面解除其勞動契約，拒絕提供工作（見原審卷第二十
        三頁反面、第二十七至二十八頁、本院卷第四十四頁）
        ，是其最遲於九十六年一月九日即已知悉其已非黃龍公
        司之總經理，兩造間信任關係已破裂，私人事務間之委
        任，已不可能再繼續，且被上訴人於同年月十二日，即
        已發出律師函回復上訴人發出之律師函，有德誠聯合法
        律事務所函可按（見原審卷第三十一、三十二頁），其
        既已知悉被終止契約，又於原審審理時具狀表明「如經
        庭上判定返還對象後，本人自當履行返還義務」等語（
        見原審卷第二十三頁反面），其自深知無權再處理系爭
        款項，只因不知返還對象而暫時未返還而已，是其抗辯
        有權處理系爭款項，自無可採。
      綜上所述，上訴人主張，系爭款項係其委任被上訴人處
        理其在大陸地區投資相關事項而匯給被上訴人一節，應
        屬可信。
    (5)被上訴人與達邦公司之勞動契約已經終止，兩造之相互信
      任關係已因終止勞動契約之爭議而蕩然無存，上訴人主張
      已不再委任被上訴人處理其在大陸地區之投資事務，並以
      起訴狀之送達表明終止之意旨，依民法第五百四十九條第
      一項規定：委任人之一方得隨時終止契約，上訴人之終止
      私人之委任關係，自無不合。而被上訴人已於九十六年三
      月十六日收受起訴狀繕本，兩造間之委任關係已終止，則
      上訴人主張，兩造間就系爭美金款項之運用之委任關係已
      終止，堪以採信。
  (三)按委任人因處理委任事務，所收取之金錢物品孳息，應交付
    於委任人，民法第五百四十一條著有明文。系爭款項既係因
    上訴人委任而交付，茲兩造間之委任關係已終止，被上訴人
    自應返還系爭款項，上訴人請求被上訴人返還，自屬有據。
    又本件匯款係美金，上訴人請求以美金返還，即無不合，且
    其請求按年息百分之五計算加付利息，亦屬有據 (最高法院
    六十六年台上字第一０六四號判例）。被上訴人抗辯應返還
    人民幣，並按兌換匯率比例計算返還金額，尚無可採。
五、從而，上訴人本於委任之法律關係，請求被上訴人給付美金
    十三萬一千零二十元，及自起訴狀繕本送達之翌日即九十六
    年三月十七日起至清償日止，按年息百分之五計算之利息，
    為有理由，應予准許。其假執行之聲請，亦屬有據。原審未
    予詳查，遽為上訴人敗訴之判決，並駁回其假執行之聲請，
    於法尚有未洽。上訴意旨指摘原判決不當，求予廢棄改判，
    為有理由，應由本院予以廢棄改判如主文第二、三項所示，
    並依聲請酌定相當擔保金額為准、免假執行之宣告。
    本件事證已臻明確，兩造其餘攻擊防禦方法及證據資料，核
    與本件判決結果不生影響，不予一一論述，併予敘明。
六、據上論結，本件上訴為有理由，依民事訴訟法第四百五十條
    、第七十八條、第四百六十三條、第三百九十條第二項、第
    三百九十二條，判決如主文。
中    華    民    國    98    年     8    月    25    日
                  民事第二庭    審判長法  官  丁振昌
                                      法  官  李素靖
                                      法  官  吳上康
上為正本係照原本作成。
如對本判決上訴，須於判決送達後20日內向本院提出上訴狀，未
表明上訴理由者，應於上訴後20日內，向本院提出理由書（須附
繕本）。依法須繳納裁判費並應委任律師為訴訟代理人，始得上
訴。
中    華    民    國    98    年    8     月    26    日
                                      書記官  易慧玲
【附記】
民事訴訟法第466條之1：
(1)對於第二審判決上訴，上訴人應委任律師為訴訟代理人。但上
  訴人或其法定代理人具有律師資格者，不在此限。
(2)上訴人之配偶、三親等內之血親、二親等內之姻親，或上訴人
  為法人、中央或地方機關時，其所屬專任人員具有律師資格並
  經法院認為適當者，亦得為第三審訴訟代理人。
民事訴訟法第466條之2：
  上訴人無資力委任訴訟代理人者，得依訴訟救助之規定，聲請
  第三審法院為之選任律師為其訴訟代理人。


司法院資訊處製作；財團法人民間司法改革基金會備份。
